臺灣嘉義地方法院民事判決　96年度家訴字第47號
原　　　告　丁○○
被　　　告　丙○○
　　　　　　　　　　　　巷46.
訴訟代理人　甲○○
上列當事人間請求確認收養無效事件，本院於中華民國九十六年
六月十二日言詞辯論終結，判決如下：
    主      文
原告之訴駁回。
訴訟費用由原告負擔。
    事      實
甲、原告方面：
  一、聲明：確認原告與被告之收養無效
  二、陳述：原告之生父楊天爵於民國三十二年十一月六日被徵
      召海外服役，原告之母親乃攜同年幼之原告背離鄉里與被
      告結婚，在此期間原告生父楊天爵仍生死未卜（楊天爵經
      新竹地方法院八十三年度亡字第四十七號判決宣告於四十
      二年十一月六日下午十二時死亡），惟被告竟謊報楊天爵
      已歿之不實記載，於三十八年九月十五日登載其與原告母
      親乙○○○結婚，復因被告當時為公務人員，政府遷台期
      間唸及公務人員清寒，實施實物配給制度，於未經原告生
      父母之同意下，於三十九年四月十五日向戶政機關將原告
      謊報為其收養，將原告更名為賀月琴，因而取得原告之實
      物配給，依民法第一千零七十九條之規定，被告收養原告
      之時原告之父母俱在，應由原告父母之同意方完成合法之
      收養，然被告並未詢問過原告生母，嗣時原告生父於海外
      不可能表示同意，綜上被告之收養行為無效。
  三、證據：台灣省新竹市戶籍登記簿影本三份、除戶戶籍簿冊
      浮籤記事資料「新增」專用業一份、光復後除戶戶籍簿冊
      浮籤記事資料專用頁一份、戶籍謄本兩份、台灣新竹地方
      法院八十三年度亡字第四十七號民事判決一份為證。並聲
      請訊問證人乙○○○。
乙、被告方面：被告當時只是要領補助，因為那是時代背景因素
    ，並無收養之意思，所以其後後悔才會辦理終止收養。
    理    由
一、原告起訴主張：原告之生父楊天爵與原告母親乙○○○婚後
    不久，於民國三十二年十一月六日被日軍徵兵海外服役，原
    告於出生後原告母親攜同年幼之原告背離鄉里與被告結婚，
    在此期間原告生父楊天爵仍生死未卜（楊天爵經新竹地方法
    院八十三年度亡字第四十七號判決宣告於四十二年十一月六
    日下午十二時死亡），惟被告竟謊報楊天爵已歿，於三十八
    年九月十五日，與原告母親乙○○○辦理結婚之登記，復因
    被告當時為公務人員，政府遷台期間念及公務人員清寒，實
    施實物配給制度，於未經原告生父母之同意下，於三十九年
    四月十五日向戶政機關將原告謊報為其收養，將原告更名為
    賀月琴，因而取得原告之食物配給，依民法第一千零七十九
    條之規定，被告收養原告之時原告之父母俱在，應由原告父
    母之同意方完成合法之收養，然被告並未詢問過原告生母，
    嗣時原告生父於海外不可能表示同意，綜上被告之收養行為
    無效等語。被告則以同意原告之主張。
二、按當事人主張有利於己之事實者，就其事實有舉證之責任，
    民事訴訟法第二百七十七條定有明文。又按收養無效、撤銷
    收養、與確認收養關係成立或不成立及終止收養關係之訴，
    除別有規定外，準用婚姻事件程序之規定，又關於認諾效力
    之規定，於婚姻事件不適用之。又關於訴訟上自認及不爭執
    事實之效力之規定，在婚姻無效或確認婚姻成立或不成立之
    訴，於婚姻無效或不成立及婚姻有效或成立之原因、事實不
    適用之。民事訴訟法第五百八十八條、第五百七十四條第一
    項、第二項定有明文。復按民國七十四年六月四日修正前民
    法第一千零七十九條規定：「收養子女，應以書面為之。但
    自幼撫養為子女者，不在此限。」又「收養子女，如係自幼
    撫養為子女者，並非要式行為，既不以將原報戶籍塗銷，辦
    妥收養登記為生效之要件，法律亦未明定應得生父母之同意
    ，祇須有自幼撫養之事實，並有以之為子女之意思即可成立
    。」（最高法院五十五年度台上字第二一八八號判決意旨參
    照）。換言之，如符合上開法條但書之規定，毋須另立書面
    即依法發生收養之效力，更無須將收養關係記載於戶籍資料
    內。又前開條文所謂「自幼撫育」，應指收養人以被收養人
    為養子女之意思而予以扶養照顧而言。
三、本件原告主張被告於未經原告生父母之同意下，於三十九年
    四月十五日向戶政機關將原告申報為其收養等情，固為被告
    所不爭執，且經證人乙○○○證述明確，惟查，原告係於三
    十三年五月五日出生，有戶籍謄本一份附卷可參，三十九年
    四月十五日兩造收養成立之時，原告未滿七歲，而依當時之
    民法，收養之成立，並毋需經過原告父母之同意，是原告主
    張兩造收養未經原告父母同意而無效，自無足取，再者，證
    人即原告之母乙○○○亦到庭證稱：「（問：你何時跟被告
    住在一起？）民國三十幾年，因為我要養我女兒，所以跟他
    住在一起... （問：你女兒是被告養大的嗎？）對... （問
    ：你後來知道被告收養你女兒？）他辦好我才知道... （問
    ：你知道後你有同意嗎？）我想說算了。我也不管」，衡諸
    常情，夫妻之一方與他方結婚後，基於愛屋及烏之心態，多
    有視他方子女為己出之情形，故夫妻之一方收養他方子女之
    狀況，於收養之實務上，屢見不鮮，而被告既已辦理收養之
    手續而表現收養之意，且有扶養原告之事實，並參酌被告亦
    辦理與乙○○○結婚之登記，有戶籍謄本一份附於本院卷第
    十二頁可參，被告當時應有收養原告之意思，應可認定，雖
    被告雖稱當時乃為請領實物配給而為收養之登記，惟就動機
    而論，並無任何證據顯示被告撫育原告之花費小於被告所得
    領取之食物配給，被告豈有為領取原告之食物配給而養育原
    告成人之必要？自難僅憑被告於本院審理時後翻異前辭，改
    稱並無收養原告之意思，遽行認定被告並無收養原告之意思
    ，況原告並未提出其他證據證明被告並無收養之意思，揆諸
    前揭規定，不得僅依據被告之自認，遽行認定被告自始並無
    收養之意思，既本件原告之主張兩造收養無效之理由，與當
    時法律規定相悖，本件原告之請求確認兩造收養關係無效，
    自難准許，應予駁回。
五、結論：本件原告之訴為無理由，並依民事訴訟法第七十八條
    ，判決如主文。
中　　華　　民　　國　　96　　年　　6　　月　　26　　日
                  家事法庭法　官　康存真
以上正本係照原本作成
如對本判決上訴應於判決送達後20日內向本院提出上訴狀
中　　華　　民　　國　　96　　年　　6　　月　　26　　日
                          書記官　李靜華
